臺灣高等法院刑事判決　　　　　　　　93年度上訴字第3330號
上　訴　人
即　被　告　乙○○
　　　　　　　　　　弄六號七樓.
　　　　　　甲○○
　　　　　　丙○○
共　　　同
指定辯護人　本院公設辯護人　李廣澤
上列上訴人因重傷害案件，不服臺灣新竹地方法院91年度訴字第
735號，中華民國93年10月26日第一審判決（起訴案號：臺灣新
竹地方法院檢察署九十一年度偵字第二０六０號），提起上訴，
本院判決如下：
    主  文
上訴駁回。
    事  實
一、緣乙○○於九十一年二月二十六日晚上九時三十分許，駕駛
    車牌號碼ＢＮ─一五二九號自用小客車搭載甲○○、丙○○
    （前因公共危險等案件，經本院以八十八年度訴字第四三二
    號判決判處應執行有期徒刑一年確定，經執行於九十年三月
    十二日縮短刑期執行完畢），及何健德之妻兒等共五人，行
    經新竹縣新豐鄉市一三四號時，因何健德之女兒吵著要
    吃東西，故而停車至路旁「小甜甜檳榔攤」旁之香腸攤購買
    香腸及汽水。斯時謝清德與幾名不詳姓名、年籍之成年男子
    ，正在該香腸攤後方之貨櫃屋內飲酒聊天。乙○○、甲○○
    及丙○○三人因與謝清德認識，乃驅前與謝清德打招呼，豈
    料，謝清德竟出言以髒話回應，雙方遂發生口角。乙○○、
    甲○○及丙○○三人，因甲○○之妻兒尚在現場，有所顧忌
    ，便先駕車將甲○○之妻兒載回其住處，旋再駕車折返該香
    腸攤後方之貨櫃屋，找謝清德理論。詎謝清德因酒醉且酒品
    不佳，竟再次以髒話回應，乙○○等三人聞此更加不悅，渠
    等三人主觀上，雖無致謝清德重傷害之故意，然其等均為思
    慮成熟之成年人，在客觀上均能預見當時謝清德酒醉，步履
    蹣跚，如遭猛力重摔，極可能因重心失穩而摔倒在柏油路面
    ，如頭部不慎碰撞質地堅硬路面，亦可能因此導致頭部重創
    顱內出血，而致生重大難治之重傷害。乙○○、甲○○及丙○○等三人竟猶基於共同傷害謝清德之犯意聯絡，由乙○○
    拿起香腸攤旁之乙條塑膠水管，向在該香腸攤後方貨櫃屋內
    之謝清德叫喊：「牛奶（謝清德之綽號），你給我出來」等
    語。因謝清德不予理會，乙○○乃進入上開貨櫃屋，手持前
    揭塑膠水管圈住謝清德頸項，將謝清德圈拉至香腸攤前之馬
    路上後，旋即將手中之塑膠水管抽離丟棄，謝清德因而重心
    失穩，摔倒在地，因之受有左髖部三乘三公分之瘀傷；乙○○、甲○○及丙○○等三人接續將謝清德推拉至香腸攤對面
    即新竹縣新豐鄉市一三五號旁之空地，共同動手毆打謝
    清德（未成傷）。適謝清德之子戊○○（民國八十一年二月
    二十六日生）見狀，在旁哭喊別打，亦有雙方認識之友人丁○在該香腸攤，見狀上前攔阻。惟丁○一人抵擋不住乙○○
    等三人，接著乙○○又將謝清德抓起猛力重摔在地，謝清德
    因而頭部碰撞地面，受有右側額葉、右側基底核小腦室六公
    分直徑之出血，謝清德受此重創後，癱在地上不動，乙○○
    等三人此時始停手作罷，轉身返回前開貨櫃屋。嗣獲報之警
    方及救護車趕至，謝清德因受傷初期顱內出血量尚少，腦組
    織直接傷害及周圍腦組織壓迫亦小，腦壓亦尚未升高，乃向
    警方及救護人員表示沒事。旋由乙○○、丙○○駕車載送謝
    清德父子返家，迄謝清德返家休息後，因顱內出血量漸多，
    腦組織直接傷害及周圍組織壓迫漸大，腦壓升高，逐漸呈現
    昏迷狀態而不醒人事，迨於翌（二十七）日晚間，戊○○因
    見其父謝清德昏迷不醒，乃電請謝清德友人余福珠前來查看
    ，發現謝清德始終叫喚不醒且臉色有異，趕緊叫救護車將謝
    清德送醫急救。謝清德經新竹縣竹北市東元綜合醫院檢查，
    發現為顱內出血，雖經緊急施以開顱血塊清除手術後，仍呈
    意識不清狀態，經轉院至苗栗縣苗栗市弘大醫院，再轉至苗
    栗縣苗栗市大川醫院繼續接受長期治療，惟已併而引起左側
    肢體癱瘓及慢性呼吸衰竭症狀，雖已脫離呼吸器，惟因四肢
    萎縮需長期臥床，同時喪失咳嗽能力，故靠氣切抽痰，並以
    鼻胃管餵食，致身體受有重大難治之重傷害。
二、案經新竹縣警察局竹北分局報告臺灣新竹地方法院檢察署檢
    察官指定謝清德之子戊○○代行告訴並偵查起訴。
    理  由
一、本院查：
（一）右揭事實，業據被告乙○○於警詢中供承：「：：：謝清
      德當時已經醉了，用三字經罵我，我當時因為有喝了三罐
      台灣啤酒，也略有酒意，因而口角，動手互毆：：：」等
      語（見偵查卷第四頁）；於檢察官偵訊時供稱：「：：：
      我們三人就和他拉扯：：：接著我就和他（即被害人謝清
      德）打起來，打到停車場去：：：」、「當天我們有互毆
      沒錯：：：」等語（見偵查卷第三七頁、第三八頁、第五
      五頁）；於原審訊問時供承：「我和甲○○、丙○○，及
      甲○○的家人去吃飯，回來時甲○○的小孩說要吃東西，
      所以我們就在小甜甜檳榔攤這邊買香腸及汽水：：：後來
      我先送甲○○的家人回家：：：我回來後：：：在我一進
      貨櫃屋門口時被害人就用三字經罵我，我很生氣就叫『牛
      奶！』（按被害人謝清德外號），你給我出來：：：被害
      人不配合我去空地，所以我拉著他走過去，後來我們二人
      就發生口角：：：，我們只是互毆而已：：：後來我推了
      被害人一下，被害人就坐下，之後好像體力不支躺在地上
      ：：：」（見原審卷第二一頁、第二二頁）、「我和他二
      人有拉扯，後來他有跌坐在地上。」、「我承認當天我和
      謝清德有互相推擠拉扯，我大力推謝清德一下，害他跌坐
      在地上，我是先大力把他拉過來，後來我放手他跌坐在地
      上。」（見原審卷第一五二頁、第一五三頁）、「：：：
      那時我們二人是互相用力拉扯，我一放手，他就跌坐在地
      ，他是屁股先跌坐在地上，後來倒下去之後又坐起來一下
      ，又整個人躺在地上，：：：第二次我有到香腸攤拿水管
      ，：：：我以這個水管把被害人圈著走出來，且邊以台語
      喊著『牛奶！』你給我出來，之後我和被害人一面在馬路
      上互相毆打，一直打到對面的空地上，：：：」（見原審
      卷第一八七頁、第一八八頁）各等語。於原審審理時供述
      ：「我承認我確實有和被害人互毆、毆打被害人的事實，
      且有造成被害人傷害的事實。」、「（問：你把被害人謝
      清德甩出去摔倒在地上，被害人謝清德如何倒地？）被害
      人謝清德是先跌坐在地上，他的屁股先著地再倒地的，因
      為被害人謝清德一直退、一直退，直直的倒下去，被害人
      謝清德有可能是斜一邊的倒地，但我沒有特別注意他如何
      倒地的。」等語（見原審卷第三一五頁）。
（二）據共同被告丙○○於警詢中供稱：「：：：謝清德帶他兒
      子來，突然和乙○○發生口角，拉拉扯扯：：：」等語（
      見偵查卷第八頁）；於檢察官偵訊時供承：「：：：我們
      到門口，謝清德在屋裡喝酒，就開始用三字經罵我們，而
      且走出來作勢要打我們，我們三人就和他互相拉扯，接著
      我們就先載甲○○的老婆、女兒回家，然後再折返，乙○○下車，謝清德跑出來，他們又打起來，我和甲○○也有
      去拉扯，：：：」等語（見偵查卷第三七頁）；於原審準
      備程序時供述：「第二次時我看到乙○○和被害人二人在
      互毆：：：那時場面很亂，大家拉來拉去推來推去：：：
      當時我有看到被害人坐在地上，我拉開被害人時，被害人
      就坐在地上：：：」等語（見原審卷第一八八頁）。
（三）在場目擊證人即被害人之子戊○○於警詢中證述：「：：
      ：隔了一會兒有三位叔叔（即被告三人）開車過來和我爸
      爸一起喝，一回兒胖胖的叔叔（按指被告乙○○）跟我爸
      爸吵了起來，他們三個就和我爸走到對面馬路打了起來，
      我就走過去，求三位叔叔不要打我爸，他們還是一直打，
      我有看到他們把我爸爸摔在地下：：：」（見偵查卷第九
      頁反面、第一０頁）；於檢察官偵訊時證稱：「（問：你
      確實有看到被告三人打你爸爸？）是。」（見偵查卷三一
      頁）、「（問：你確定他們三人都有打你爸爸？）確定，
      跟我之前說的一樣。」（見偵查卷第五四頁、第五八貢）
      ；於原審訊問時證述：「（問：被告三人回來後？）：：
      ：被告三人一停好車，一進鐵皮屋沒有說什麼話，就把我
      爸爸拉到大馬路中間：：：被告三人都有出手打我爸：：
      ：」等語（見原審卷第五一頁）。
（四）另一名在場目擊證人丁○於偵訊中證述：「那天，我是去
      找香腸攤的朋友，那裡當時有很多人，謝清德我叫他『牛
      奶』：：：他當時已經在裡面喝酒：：：到約十分鐘後，
      被告三人又回來，乙○○一人走進香腸攤後面的貨櫃屋，
      手上拿著外面香腸攤旁邊的塑膠水管，邊走邊喊『牛奶！
      你給我出來』，然後用水管圈著『牛奶』的脖子，把『牛
      奶』拉到馬路上，然後將水管丟掉，將『牛奶』拉到對面
      空地，被告三人都在推拉『牛奶』，我趕過去要阻擋他們
      三人，但我一人擋三人擋不住，接著乙○○就將『牛奶』
      抓起來摔在地上，『牛奶』攤在地上，那一下很重，我想
      糟糕了，大家也都停手，後來不知何人報案，警察及救護
      車就來了。」、「打到一半『牛奶』的兒子有過來一直哭
      叫不要打他爸爸，後來乙○○將『牛奶』摔在地上，『牛
      奶』的兒子有在他旁邊一直哭。」、「乙○○用水管把『
      牛奶』拉到馬路中間時，『牛奶』跌倒在地，他們才把『
      牛奶』拉到對面空地打他及摔他。」、「（問：丙○○跟
      甲○○是去勸架或者是和乙○○一起打謝清德？）他們不
      是去勸架的，他們和乙○○是一起的：：：」（見偵查卷
      第六四頁、第六五頁）。
（五）被告乙○○、丙○○，及證人戊○○、丁○所言本件發生
      經過之情節相符。參以，證人戊○○為被害人謝清德之子
      ，於事發當時係年僅十歲之小孩，與被告三人並無夙怨，
      並稱呼被告三人為叔叔，實無任意誣陷被告三人之動機，
      至證人丁○與被告三人及被害人謝清德則均為朋友關係，
      俱無怨隙，衡情更無偏頗一方故為誣指他方，並致己身身
      陷偽證訴追之理，況其等所證內容亦與被告乙○○及丙○○前開所供互核相符，故證人戊○○及丁○前開證詞，應
      均堪可採信。
（六）此外，被害人謝清德之傷勢，並有新竹縣東元醫院診斷證
      明書、東元醫院急診病歷；勘驗筆錄、現場圖各一份及現
      場照片六幀附卷可參（見偵查卷第十四頁、第四五頁、第
      四六頁、第七三頁至第七七頁），則被告乙○○、甲○○
      、丙○○三人確有於右揭時、地，因被害人謝清德酒醉且
      酒品不佳，出言辱罵渠等，致渠等心生不悅，乃共同基於
      普通傷害之犯意，前往上開場所，先由被告乙○○持香腸
      攤旁之乙條塑膠水管將被害人謝清德圈拉至馬路上，旋將
      手中之塑膠水管抽離丟棄，致被害人謝清德重心失穩，摔
      倒在地，繼由被告乙○○、甲○○及丙○○等三人並接續
      將被害人謝清德推拉至香腸攤對面空地毆打（未成傷），
      接著被告乙○○又將被害人謝清德抓起猛力重摔在地，致
      被害人謝清德頭部碰撞地面，受有右側額葉、右側基底核
      小腦室六公分直徑之出血之事實，洵堪認定。至被告甲○○及丙○○辯稱：伊二人並未與被告乙○○共同毆打被害
      人謝清德，僅係在旁勸架而已云云，顯均係卸責之詞，不
      足採信。
（七）被告等雖另辯稱當時係因友人丁○邀約喝酒，始於載送被
      告甲○○之妻兒返家後，再度折返前開香腸攤後方之貨櫃
      屋之目的，係欲與友人丁○飲酒云云。惟此業為證人丁○
      於偵查時作證所否認，其證述：伊當天是去找香腸攤的朋
      友，伊抵達香腸攤時，被害人謝清德已在香腸攤後方之貨
      櫃屋喝酒，伊聽其他友人提及被害人謝清德剛才曾對被告
      乙○○、甲○○及丙○○三人罵三字經，而被告三人當時
      已經離去了，嗣約隔十分鐘左右，被告三人才又回來等語
      綦詳（見偵查卷第六三頁、第六四頁），核與證人戊○○
      證稱：被告三人載送其中一人之妻兒返家後，證人丁○才
      來，後來被告三人又回來等語相符（見原審卷第五０頁）
      。復再佐以證人戊○○於偵訊中所指證：第一次發生衝突
      ，被告甲○○的太太有在旁勸阻，後來被告三人先將被告
      甲○○之妻兒載送回家，始再返回香腸攤等語詳實（見偵
      查卷第三０頁）。據此，足徵被告等三人與被害人謝清德
      第一次發生衝突時，因被告甲○○之妻兒尚在現場，被告
      等三人尚有所顧忌，故而駕車先將被告甲○○之妻兒載回
      櫃屋，其目的係欲找被害人謝清德理論之情，亦堪認定。
      故被告等前開所辯，顯非實情，難以憑信。至被告於本院
      審理中質疑證人丁○之證言，請求原審、及本院再予傳訊
      丁○，經原審、及本院依丁○現在住所台北市○○區○○
      街六三號及原住址台北市○○區○○街一０五號傳喚，惟
      均經郵局以查無此人而退回，有不能送達事由報告書可稽
      ，則依民國九十二年二月六日修正公布，於同年九月一日
      起施行之刑事訴訟法第一百五十九條之三第三款之規定，
      因丁○於偵查時作證之證言，業經證明可信，且為證明被
      告等犯罪事實所必要，丁○於偵查中之前開證言，可為證
      據，附此敘明。
（八）按刑法第十條第四項規定，稱重傷者，謂左列傷害：「：
      ：：六其他於身體或健康，有重大不治或難治之傷害。」
      ，而所謂重大不治或難治之傷害者，係指該傷害重大且不
      能治療或難於治療者而言（最高法院五十四年臺上字第一
      六九七號判例意旨參照）。經查，被害人謝清德於九十一
      年二月二十七日晚間十時二十七分許，經由一一九救護人
      員陪同家屬至東元綜合醫院急診，到院時已呈現深度昏迷
      ，經醫院電腦斷層檢查為顱內出血，判斷應係外傷所致，
      乃緊急進行開顱血塊清除手術，手術後，被害人謝清德意
      識不清且須依賴呼吸器，因屬需長期之慢性病房照顧之病
      患，故將之轉院做長期治療，此有東元綜合醫院九十一年
      五月二十二日九一東秘總字第０八四三號函在卷可稽（見
      偵查卷第四四頁）。嗣被害人謝清德雖轉院至苗栗縣苗栗
      市弘大醫院繼續接受長期治療，惟其因腦受傷合併呼吸衰
      竭，生命徵象雖呈穩定現象，但仍無法自行呼吸，需使用
      呼吸器治療，且四肢障礙，意識不清，恢復情形不理想，
      此並有弘大醫院九十一年五月二十日弘院字第一六八三號
      函在卷足參（見偵查卷第四八頁）。迄經原審再向弘大醫
      院函詢被害人謝清德之病情，經該院函覆：「病患謝清德
      先生於九十一年三月二十五日由新竹縣竹北市東元綜合醫
      院轉至本院呼吸照護病房，使用呼吸器輔助呼吸，經治療
      後，其意識逐漸恢復中，可做簡短溝通，目前正試脫離呼
      吸器中，因中樞神經受損，現仍臥床中，無法自行坐起，
      短期內應無法復原。」等語。此有弘大醫院九十一年十二
      月十八日弘院字第一九七八號函在卷可佐（見原審卷第三
      六頁）。嗣被害人謝清德再轉至苗栗縣苗栗市大川醫院繼
      續治療後，復經原審再度與大川醫院確認被害人謝清德所
      受之傷害是否已達重大不治或難治之情形，經大川醫院函
      覆：「被害人謝清德於九十一年二月二十七日因顱內出血
      接受手術治療後，即出現左側肢體癱瘓及慢性呼吸衰竭的
      症狀，九十一年三月八日接受氣切術，長期依賴呼吸器至
      九十二年三月四日始脫離呼吸器，目前因四肢萎縮長期臥
      床，同時無咳嗽能力，故仍需靠氣切抽痰，鼻胃管餵食，
      此非重大不治之病，但屬重度難治之病，需賴人照料日常
      生活，無恢復之可能性。」等語，亦有大川醫院九十二年
      六月六日九二川醫字第九二０六００三號函在卷足稽（見
      原審卷第八０頁）。是，堪認被害人謝清德所受致之傷害
      程度已達刑法第十條第四項第六款規定之其他於身體有重
      大難治之重傷害結果。
（九）被告乙○○雖辯稱：被害人謝清德於遭毆打後，迄至伊與
      被告丙○○將之載送返家離去前，謝清德尚呈清醒狀態云
      云。惟查，本案被害人謝清德遭被告乙○○猛力重摔後，
      雖未立即呈現昏迷狀態，尚於警員陳玉輝到場時，向警員
      表示與被告三人均認識等情，復於乘坐被告乙○○車子時
      ，亦能與被告乙○○、丙○○二人簡短交談，此雖據證人
      陳玉輝及戊○○分別證述明確（見偵查卷第二九頁），惟
      此係因被害人謝清德頭部受傷初期，因顱內出血量少，腦
      組織直接傷害及周圍腦組織壓迫尚小，腦壓尚未升高，故
      而尚存有意識，惟隨著時間延長，顱內出血量漸多，腦組
      織直接傷害及周圍組織壓迫變大，腦壓升高，病患即會逐
      漸呈現昏迷狀況等情，此已據東元醫院九十二年六月三十
      日九二東秘總字第一二七八號函示明確（見原審卷九九頁
      ）。自難以被害人謝清德遭猛力重摔後，未即陷入昏迷狀
      態，即遽認被告等毆打行為與被害人謝清德所受重傷害結
      果無因果關係。又被告乙○○雖另辯稱：被害人謝清德於
      返家上樓時，曾在其住處之樓梯間跌倒，是否因此受有傷
      害，或事後發生其他事由，而造成其嚴重之傷勢，亦無法
      得悉云云。惟查，被害人謝清德經由其子戊○○攙扶上七
      樓住處時，雖曾於住處之樓梯間跌倒，惟並未撞到頭部或
      受有傷害，此據證人戊○○證述屬實（見原審卷第五二頁
      ），而被告乙○○前於原審訊問時亦自承：伊與丙○○就
      一人一邊扶被害人謝清德起來，此時被害人謝清德的頭部
      並沒有什麼外傷或有流血的狀況等語（見原審卷第二二頁
      ），嗣於本院審理時更供承：被害人謝清德在樓梯間跌倒
      時的姿勢，是臉向下，手在身體前面趴著樓梯等語（見原
      審卷第三一五頁），準據上述，足見被害人謝清德雖曾於
      陳被害人謝清德在樓梯間跌倒之姿勢觀之，更不可能會傷
      及右腦，足證被害人謝清德所受之右側額葉、右側基底核
      小腦室六公分直徑出血之傷害與其在樓梯間跌倒乙節全然
      無涉，則被告乙○○此部分所辯要非足採。至被告乙○○
      所另辯被害人謝清德可能事後發生其他情事，始造成嚴重
      傷害云云；惟查，遍觀卷內資料，均無被害人謝清德於返
      家後至送醫途中曾另發生其他事由造成重創頭部之證據，
      則被告乙○○此部分所辯亦僅屬其個人臆測之詞，委非足
      採。
（十）按告訴人、證人之陳述有部分前後不符，或相互間有所歧
      異時，究竟何者為可採，法院原得本其自由心證予以斟酌
      ，非謂一有不符或矛盾，即應認其全部均為不可採信；尤
      其關於行為動機、手段及結果等細節，告訴人之指訴，或
      難免故予誇大，證人之證言，有時亦有渲染之可能；然其
      基本事實之陳述，若果與真實性無礙時，則仍非不得予以
      採信。經查，關於被告等三人與被害人謝清德發生爭執、
      毆打之過程、細節及地點，證人戊○○先則於警詢中證述
      ：「：：：他們三個就和我爸爸走到對面馬路打了起來：
      ：：我有看到他們把我爸爸摔在地下，其中胖胖的叔叔還
      拿一條水管，打完之後，我爸爸就走到停車場內躺下。」
      等語（見偵查卷第九頁反面、第一０頁），嗣於偵訊時證
      稱：「：：：我看到乙○○拿著檳榔攤外面洗手的水管勒
      抓起來摔在地上，我爸爸的頭就撞到地，他們三人又將我
      爸爸抓起來，拖到停車場，然後對他拳打腳踢，我爸爸就
      倒在地上不動：：：」等語（見偵查卷第三一頁），迄於
      原審訊問時證述：第一次衝突時，被告乙○○拿著一條約
      一公尺長的黃色塑膠水管，並用塑膠水管圈著爸爸脖子，
      把爸爸拉到外面，後來他們四人就打成一團，之後被告三
      人將被告徐建德之妻兒送回家後，又回來香腸攤，他們停
      好車後，再將爸爸拉到馬路雙黃線附近，被告三人都有出
      手打我爸爸，我爸爸也有還手，打一打之後，被告乙○○
      突然抓我爸爸的手，把我爸爸過肩摔在地上，我有看到爸
      爸的頭撞到地，之後，爸爸就躺著不動，被告乙○○一個
      人把我爸爸抬到對面空地上等語（見原審卷第五十頁、第
      五一頁），雖前後所證內容部分稍有出入，而且就毆打過
      程、細節及地點之證述內容，亦與被告等所為之供述，及
      另一名在場目擊證人丁○所為之證述內容，稍有不同。惟
      衡諸證人戊○○於案發時僅為十歲之小孩，有證人戊○○
      之年籍資料在卷可稽，則其遽見其父謝清德遭被告三人圍
      毆之突發狀況，心情慌亂無措，記憶有誤在所難免，是其
      前開證述被告乙○○等人如何毆打被害人謝清德之過程、
      情節、地點，及將其父以過肩摔之方式摔倒在地等內容固
      難採信，而無從資為不利於被告等之認定；惟證人戊○○
      就關於被告三人確均有毆打其父謝清德，及被告乙○○當
      日確有將被害人謝清德猛力重摔在地之情，始終於警偵訊
      ，以迄原審訊問指證一致，且核與證人丁○所證及被告乙○○自白之情節相符，則其此部分之指述，仍足堪採為不
      利於被告等之認定。又證人戊○○於原審審理時雖一度改
      口稱：被告甲○○及丙○○二人，於被告乙○○將其父謝
      清德重摔在地時，並未在現場云云（見原審卷第二九八頁
      至第三００頁）。惟證人戊○○此部分證述，核與其先前
      於警偵訊及原審訊問時之證述內容均有未符，參以，證人
      戊○○於原審審理證述時，被告甲○○業已給付新臺幣（
      下同）三萬元之賠償金額，而被告丙○○則已給付五萬元
      之賠償金額，則證人戊○○於原審審理時所陳前詞，應係
      因被告甲○○、丙○○已給付部分賠償金額後，故為迴護
      之詞，顯非可採。
（十一）按重傷害之成立，以有毀敗他人身體機能之故意，著手於
      傷害之實行而發生毀敗之結果為要件，是則使人受重傷未
      遂與普通傷害之區別，應以行為人於加害時有無使人受重
      傷之故意為斷。故個案中有關重傷害犯意之有無，應斟酌
      事發經過之相關事證，包括被害人受傷部位、所用兇器、
      行為當時之具體情況等一切情狀以為判斷。本案被告三人
      與被害人謝清德為朋友關係，並無仇怨，此據被告三人一
      致供陳明確，此次被告三人偶然巧遇被害人謝清德，欣然
      趨前與被害人謝清德打招呼寒喧，尤足證雙方間並無何怨
      隙，惟被害人謝清德當時或因酒醉，出言辱罵被告等三人
      ，致被告三人心生不悅，一時氣憤而共同毆打被害人謝清
      德，被告乙○○更因一時衝動，將被害人謝清德猛力重摔
      等情，已如前述，惟衡諸其等互毆過程，被告等三人均未
      持尖銳器械，亦未逕朝被害人謝清德脆弱之頭部要害毆擊
      ，且於被害人謝清德倒地不動後，被告等三人即行停手，
      並未繼續朝被害人謝清德之頭部要害重擊，復稽之全卷，
      亦查無其他積極證據證明被告等三人於行為初始即具使被
      害人謝清德受重傷害之直接或間接故意存在，堪認被告等
      共同毆打被害人謝清德，應僅係基於普通傷害之犯意，而
      非重傷害之犯意。是辯護意旨稱：被告等三人並無致被害
      人謝清德重傷害之直接、間接犯意，應尚堪採信。次按刑
      法上之加重結果犯，以行為人對於加重結果之發生有預見
      之可能，能預見而不預見者為要件。經查，被害人謝清德
      當天業已酒醉，此除據被告等三人供述無訛外，且據證人
      戊○○、丁○及陳玉輝證述屬實，本案被告等初雖無重傷
      害被害人謝清德之犯意，然案發現場係柏油路面，此有現
      場照片六幀在卷可佐（見偵查卷第七五頁至第七七頁），
      而頭部又係人體之重要部位，腦組織極為脆弱，再徵諸一
      般人之常識，在客觀上倘對業已酒醉之人加以毆打，該等
      被害人因酒後反應遲鈍，本不易反抗，而多人加以圍毆一
      人，該被害人更是無從反抗，又若對之猛力重摔，該等被
      害人更極易因重心失穩，而摔倒在柏油路面，如頭部不慎
      碰撞質地堅硬之柏油路面，輒易造成顱內出血而導致身體
      、生命之危害，而被告三人均為思慮成熟之成年人，對此
      結果，在客觀上顯有預見之可能性，則被告等三人自均無
      從解免其所為傷害行為，因而致被害人謝清德受致重傷之
      結果，是原審辯護意旨稱：被告甲○○及丙○○對被告乙○○突然將被害人謝清德摔倒在地之舉動，並無預見之可
      能性云云，顯非足取。準此，依被告等三人行為時之主觀
      犯意、行為方式、毆打情節、被害人傷害部位及程度等因
      素綜合考量，足認被告等三人行為所該當者，應係以傷害
      身體之犯行因而致重傷之加重結果。從而，公訴人所指被
      告等三人涉犯刑法第二百七十八條第一項之使人受重傷罪
      ，容有誤會，惟被害人謝清德遭致重傷害之基本社會事實
      相同，起訴法條應予變更。
（十二）按共同實施犯罪行為之人，在合同意思範圍之內，各自分
      擔犯罪行為之一部，相互利用他人之行為，以達其犯罪之
      目的者，即應對於全部所發生之結果共同負責，故正犯中
      之一人，其犯罪已達於既遂程度者，其他正犯亦應以既遂
      論科（最高法院二十八年上字第三一一０號、二十九年上
      字第三六一七號判例意旨參照）。次按刑法上之傷害人之
      身體致生重傷，為加重結果犯，如多數人下手毆打，本有
      犯意之聯絡，即屬共同正犯，對於共犯間之實施行為，既
      互相利用，就重傷之結果，自應同負責任，而上開所謂意
      思之聯絡，並不限於事前有所謀議，即僅於行為當時有共
      同犯意之聯絡，亦屬之，且其表示之方法，亦不以明示通
      謀為必要，即相互間有默示之合致，亦無不可。被告等於
      被害人被傷害時均在場，且均參與毆打，縱僅其中一人擊
      中被害人某重要部位致生重傷，在共犯間均應同負全部之
      責，並無區分何部分之傷，為何人下手之必要（最高法院
      八十五年度台上字第五０九五號、九十一年度台上字第三
      四三八號、九十三年度台上字第一一六０號判決參照）。
      本案被告乙○○、甲○○及丙○○既係基於共同傷害之犯
      意聯絡，並對被害人謝清德施以共同傷害行為，致被害人
      謝清德受有前開重大難治之傷害程度，雖其等於行為時，
      無使被害人謝清德受重傷之故意，惟其等對業已酒醉且步
      履不穩之被害人謝清德加以猛力重摔，則該等被害人謝清
      德極可能於摔倒時，頭部不慎碰撞質地堅硬之柏油路面，
      並因而造成顱內出血之重傷害結果，均應有預見之可能性
      ，已詳如前述，揆諸前開說明，自無須區別由何人下手將
      被害人謝清德重摔在地，被告三人均應負共同傷害致重傷
      罪責。從而，被告等確有共同傷害被害人謝清德，被害人
      謝清德並因被告乙○○之猛力重摔行為，而受有右側額葉
      、右側基底核小腦室六公分直徑之出血之傷害，併而引起
      左側肢體癱瘓及慢性呼吸衰竭症狀，迄今四肢萎縮需長期
      臥床，同時喪失咳嗽能力，故靠氣切抽痰，並以鼻胃管餵
      食之重大難治之重傷害之情，亦業如前所述，則被告等之
      傷害行為與被害人謝清德之重傷害結果自有相當因果關係
      存在，是被告等自均應就此傷害致重傷之加重結果共同負
      其刑事責任。綜上所述，被告所辯，均不足採，本件事證
      明確，被告等共同傷害致重傷之犯行洵堪認定。
三、核被告乙○○、甲○○及丙○○所為，係犯刑法第二百七十
    七條第二項後段之傷害致重傷罪。起訴意旨認被告等係犯同
    法第二百七十八條第一項之重傷害罪，尚有未洽，惟基本社
    會事實同一，應依刑事訴訟法第三百條規定，予以變更起訴
    法條。被告乙○○、甲○○及丙○○三人間，有犯意之聯絡
    ，及行為之分擔，為共同正犯。被告丙○○前因公共危險等
    案件，經原審以八十八年度訴字第四三二號判決定應執行為
    有期徒刑一年確定，於九十年三月十二日縮短刑期執行完畢
    ，此有本院被告全國前案紀錄表及臺灣新竹地方法院檢察署
    刑案資料查註紀錄表在卷可查，其於前受有期徒刑之執行完
    畢後五年以內，再犯本件有期徒刑以上之罪，應依刑法第四
    十七條之規定論以累犯，並加重其刑。
四、原審以被告乙○○、甲○○及丙○○罪證明確，適用刑法第
    二十八條、第二百七十七條第二項後段，並審酌被告乙○○
    前有過失致死及傷害之前科，而被告甲○○前有違反槍砲彈
    藥刀械管制條例、商業登記法等前科，亦曾因違反檢肅流氓
    條例案件經裁定交付感訓處分，另被告丙○○前有公共危險
    之前科，此各有前開刑案資料查註紀錄表在卷可參，被告三
    人素行均非尚佳，參以被告等與被害人謝清德間原為朋友關
    係，並無夙怨，本件肇因於被害人謝清德飲酒後且酒品不佳
    ，先予口出穢言加以挑釁，雙方因而發生衝突，惟被告三人
    竟起而對被害人謝清德施暴，並將之猛力重摔，實屬不該，
    衡之其等犯罪手段、情節、犯罪所生之危害均屬非輕，並因
    而肇致被害人謝清德受有嚴重之重傷害結果，復斟酌被告乙○○、甲○○、丙○○自案發迄今均尚未與被害人謝清德達
    成民事和解，惟被告甲○○已給付三萬元賠償金額，被告丙○○則已給付五萬元賠償金額，而被告乙○○迄今仍分文未
    付，並被告等犯後均否認犯行，不見悔意等一切情狀，分別
    量處乙○○有期徒刑五年、甲○○有期徒刑三年六月、丙○○係累犯判處有期徒刑三年八月。並說明被告等所犯係刑法
    第二百七十七第二項後段共同傷害使人致重傷罪部分，起訴
    意旨誤認係犯刑法第二百七十八條第一項重傷罪，故起訴書
    公訴人分別具體求處被告乙○○判處有期徒刑六年二月、被
    告甲○○、丙○○各判處有期徒刑五年四月，原審斟酌上情
    ，認公訴人前開具體求處之刑度尚屬過重，予以說明。認事
    用法並無不合，量刑亦屬適當。被告乙○○、甲○○、丙○○上訴意旨仍執陳詞否認犯罪而指摘原判決不當，為無理由
    ，應予駁回。
五、被告甲○○、丙○○無正當理由不到庭，不待其陳述，逕行
    判決。
據上論斷，應依刑事訴訟法第368條、第371條，判決如主文。
本案經檢察官劉文水到庭執行職務。
中　　華　　民　　國　　94　　年　　2 　　月　　22　　日
　　　　　　　　　刑事第九庭審判長法　官　陳　祐　治
　　　　　　　　　　　　　　　    法　官  黃　聰　明
　　　　　　　 　 　　　　　　　　法　官  王  炳  梁
以上正本證明與原本無異。
如不服本判決，應於收受送達後十日內向本院提出上訴書狀，其
未敘述上訴之理由者並得於提起上訴後十日內向本院補提理由書
（均須按他造當事人之人數附繕本）。
                                  書記官　詹　麗  珠
中　　華　　民　　國　　94　　年　　2 　　月　　22　　日
附錄本案論罪科刑法條全文：
刑法第二百七十七條：
傷害人之身體或健康者，處三年以下有期徒刑、拘役或一千元以
下罰金。
犯前項之罪因而致人於死者，處無期徒刑或七年以上有期徒刑；
致重傷者，處三年以上十年以下有期徒刑。
